【裁判字號】    98,上,413
【裁判日期】    990706
【裁判案由】    損害賠償
【裁判全文】
臺灣高等法院臺中分院民事判決           98年度上字第413號
上  訴  人  鑫勝億企業有限公司
法定代理人  丙○○
訴訟代理人  吳皓偉律師
複 代 理人  陳怡姍律師
上  訴  人  甲○○
訴訟代理人  呂勝賢律師
上  訴  人  乙○○
被 上 訴人  戊○○
            辛○○
            壬○○
            己○○
            庚○○
共      同
訴訟代理人  王冠瑋律師
複 代 理人  癸○○
上列當事人間請求損害賠償事件，上訴人不服台灣台中地方法院
98年度重訴字第234號98年10月9日第一審判決，提起上訴，本院
於99年6月22日言詞辯論終結，判決如下：
    主  文
原判決關於命上訴人甲○○給付及命上訴人乙○○、鑫勝億企業
有限公司連帶給付被上訴人壬○○超過新臺幣陸拾伍萬壹仟伍佰
捌拾伍元，被上訴人戊○○、辛○○、己○○、庚○○各超過新
臺幣肆拾萬元本息之部分，暨該部分假執行之宣告均廢棄。
上開廢棄部分，被上訴人在第一審之訴及假執行之聲請均駁回。
上訴人鑫勝億企業有限公司、乙○○其餘上訴駁回。
第二審訴訟費用，上訴人甲○○上訴部分由被上訴人負擔；上訴
人鑫勝億企業有限公司、乙○○上訴部分由上訴人鑫勝億企業有
限公司、乙○○連帶負擔百分之五十九，餘由被上訴人負擔。
    事實及理由
一本件原審判決命乙○○與鑫勝億企業有限公司（下稱鑫勝億公
  司）連帶給付被上訴人壬○○新台幣（下同）103萬7485元及
  利息，被上訴人戊○○、辛○○、己○○、庚○○各70萬元及
  利息，鑫勝億公司聲明不服，主張原審判決所命其給付之金額
  ，其中殯葬費有8萬9550元非屬必要費用，不能令其賠償，另
  被上訴人已自財團法人汽車事故特別補償基金受有補償金150
  萬元，亦應自其賠償金額扣除，鑫勝億公司已提出非基於其個
  人關係之抗辯而有理由。按民法第275條規定連帶債務人中之
  一人受確定判決，而其判決非基於該債務人之個人關係者，為
  他債務人之利益亦生效力，故債權人以各連帶債務人為共同被
  告提起給付之訴，被告一人提出非基於其個人關係之抗辯有理
  由者，對於被告各人即屬必須合一確定，自應適用民事訴訟法
  第56條之規定（最高法院33年上字第4810號判例參照）。是鑫
  勝億公司上訴之效力自應及於未提起上訴之乙○○，爰併列乙
  ○○為上訴人。又乙○○經合法通知，無正當理由未於言詞辯
  論期日到場，核無民事訴訟法第386條各款情形，依被上訴人
  之聲請，由其一造辯論而為判決，合先敘明。
二被上訴人主張：
  (一)乙○○受僱於鑫勝億公司擔任貨車司機，為從事駕駛業務之
    人，於民國97年10月23日上午某時，受鑫勝億公司之指示，
    駕駛FQ-857號營業大貨車附載馥農企業股份有限公司（下稱
    馥農公司）託運之水果自高雄北上台中，於同日上午8時10
    分許，乙○○駕駛上開營業大貨車至台中縣豐原市○○○路
    ○路邊停放後，明知自己並無駕駛堆高機證照，竟為搬運水
    果方便，而向位於台中縣豐原市○○○路82巷某處之昭憲水
    果行老闆上訴人甲○○借用堆高機，並自其上開營業大貨車
    卸下70箱水果裝運至上開堆高機，載往上開不詳店名之水果
    行，但因水果貨物不合，經該水果行拒收，乙○○乃欲駕駛
    上開裝載70箱水果之堆高機返回其營業大貨車停放處，而於
    同日上午8時30分許，沿台中縣豐原市○○路由東往西方向
    行駛，本應注意駕駛堆高機行進時，應確實注意堆高機前後
    左右有無人、車，並保持安全距離，以避免堆高機撞擊或其
    上物品倒落致人受傷，而依當時天候晴，日間有自然光線，
    柏油路面乾燥、無缺陷、無障礙物、視距良好，並無不能注
    意之情事，竟疏未注意，於行經台中縣豐原市○○路與圓環
    東路右轉時，不慎撞擊前方之行人即被害人傅詹悅妹（下稱
    被害人），被害人因此倒地，受有頭、胸、腹部多處外傷併
    下肢骨折等傷害，經送醫急救後，仍於同日11時不治死亡。
    乙○○係無照駕駛堆高機，未注意前方行人動態，而發生本
    件事故，致被害人死亡，所生危害重大，行為殊不可取，被
    害人家屬之精神、心理亦因之受嚴重創傷，又其為鑫勝億公
    司受僱人，係受鑫勝億公司指示，為鑫勝億公司執行業務。
    另堆高機所有人即甲○○，就其所有之堆高機對向其借用之
    人應負有選任監督之義務，卻將使用上具危險性之堆高機借
    予其明知無駕駛執照之乙○○，依法自應就被害人因乙○○
    疏於注意無照駕駛堆高機造成之損害結果負責，甲○○並應
    與乙○○、鑫勝億公司負不真正連帶債務之責。
  (二)被上訴人依侵權行為之規定，得請求上訴人賠償下列損害：
    1.殯葬費：被上訴人壬○○支出33萬7485元。
    2.慰撫金：上訴人因重大過失致被上訴人等5人痛失配偶或
      母親，精神上受有莫大痛苦，爰各請求70萬元之慰撫金。
  (三)聲明：乙○○與鑫勝億公司應連帶給付壬○○103萬7485元
    ，戊○○、辛○○、己○○、庚○○各70萬元，及均自起訴
    狀繕本送達翌日（即98年1月30日）起算之法定遲延利息；
    甲○○應給付壬○○、戊○○、辛○○、己○○、庚○○上
    開金額及利息，如其中一上訴人已履行給付，他上訴人免給
    付之義務（被上訴人於原審另請求上訴人賠償戊○○扶養費
    186萬0091元，及被上訴人等5人慰撫金各30萬元，經原審判
    決駁回，被上訴人未聲明不服，此部分業已確定，不在本院
    審理之範圍）。
三上訴人部分
  (一)甲○○辯稱：
    1.甲○○並非本件附帶民事訴訟之刑事案件被告，被上訴人
      對其起訴不合法。
    2.被上訴人主張甲○○明知乙○○無堆高機操作合格結業證
      書或取得丙級堆高機技術證照，竟將上開堆高機出借乙○
      ○使用等語，惟乙○○係受僱載運水果之貨車司機，平時
      亦併職司用堆高機裝卸水果上下車之工作，其應熟稔駕駛
      堆高機行進及操作貨物上下車技術，乃屬當然，並為常理
      。因甲○○未在現場，依當時客觀行為情狀以觀，焉有明
      知乙○○無堆高機操作合格結業證書或取得丙級堆高機技
      術證照情事之可能？故被上訴人主張甲○○有明知之事實
      ，即應就甲○○之明知負舉證責任。
    3.乙○○案發當日向昭憲水果行借用堆高機，性質上為使用
      借貸。乙○○自行駕駛堆高機，疏未注意正在其前方行走
      之被害人，以致發生被害人遭撞擊而傷重不治之結果，此
      結果之發生與昭憲水果行將堆高機借予乙○○使用之行為
      間，實難謂有直接因果關係，亦非因堆高機本身結構或功
      能上有瑕疵所致，而足認甲○○有過失。甲○○對當時借
      貸過程並不清楚，是被上訴人請求甲○○就系爭事件應負
      損害賠償責任，實於法無據。
  (二)鑫勝億公司辯稱：
    1.乙○○係受僱於鑫勝億公司擔任貨車司機，從事搬運業務
      ，97年10月23日事發當日，乙○○係駕駛勝益通運股份有
      限公司所有之貨車，運送馥農公司之水果，於運送過程中
      ，乙○○自行向甲○○借用堆高機，操作搬運貨物，詎乙
      ○○於駕駛堆高機過程中，撞擊被害人，造成其傷重死亡
      之結果。
    2.鑫勝億公司就監督受僱人乙○○職務之執行，已盡相當之
      注意。乙○○為鑫勝億公司之受僱人，固係事實，惟鑫勝
      億公司僱用司機運送貨物，於貨車上即有起重裝卸設備，
      用以卸除貨物。然事發當日乙○○竟不以貨車之起重設備
      搬運貨物，明知自身並無堆高機操作合格結業證書等專業
      證照，仍逕向甲○○商借堆高機運送貨物，不慎造成被害
      人死亡。衡諸乙○○無照駕駛堆高機之行為，並非執行鑫
      勝億公司駕駛職務之應有方式，係與執行職務無關之受僱
      人個人行為，實已逾越鑫勝億公司所得監督注意之範圍，
      其行為純屬個人過失行為，鑫勝億公司無法加以監督注意
      ，亦與民法第188條所定僱用人之連帶賠償責任成立要件
      不合，依最高法院87年台上字第791號判決、97年台上字
      第1844號判決意旨，被上訴人自不得以乙○○個人之過失
      行為，逕為認定鑫勝億公司對受僱人即乙○○之監督，未
      盡相當之注意。此外，對於乙○○案發當日不使用貨車起
      重設備而借用堆高機之突發行為，客觀上實非鑫勝億公司
      所得預防、監督，並非鑫勝億公司在客觀上可得預防之範
      圍內，是以鑫勝億公司對乙○○即受僱人職務執行之監督
      ，已盡相當之注意，綜合最高法院94年台上字第2243號判
      決意旨及依民法第188條第1項但書之規定，鑫勝億公司不
      須就系爭事件負連帶損害賠償責任，被上訴人之請求，於
      法未合。
    3.依97年10月23日之交通事故現場圖所載，乙○○駕駛之堆
      高機撞擊被害人之地點，係位於台中縣豐原市○○○路與
      育英路口，該交岔路並無人行道及劃設停止線，依道路交
      通安全規則第134 條第2 款規定，行人穿越道路之範圍，
      應於路緣延伸線往路段起算3 公尺以內，惟依現場圖所載
      ，被害人遭撞擊之位置，靠近路中，被害人恐有未遵守交
      通規則之情事，被害人對於損害之發生與有過失，應減輕
      鑫勝億公司賠償金額。
    4.被上訴人請求賠償之費用亦有下列可議之處：
      (1)殯葬費部分：壬○○請求賠償支出之殯葬費中，其中豐
        年椅桌碗盤出租行5萬7450元、大柱子商店5000元、松
        玲禮儀社2萬7100元等共計8萬9550元，並非殯葬之必要
        費用，應予扣除。
      (2)慰撫金部分：鑫勝億公司為蔬果批發商，資本額僅50萬
        元，且鑫勝億公司對受僱人之監督義務，並無過失，被
        上訴人請求之慰撫金合計達350 萬元，顯然過高。
    5.又被上訴人已自財團法人汽車事故特別補償基金受有補償
      金150 萬元，依強制汽車責任保險法第42條第1 項之規定
      ，視為損害賠償金額之一部分，自應扣除鑫勝億公司之賠
      償金額。
  (三)乙○○辯稱：乙○○駕駛之貨車上有起重機，但已經壞掉，
    是鑫勝億公司老闆徐志強叫乙○○跟水果行借堆高機，鑫勝
    億公司沒有向乙○○說明如何使用起重機。
    請求沒意見。
四以下之事實為兩造所不爭執：
  (一)乙○○受僱於鑫勝億公司擔任貨車司機，於97年10月23日上
    午某時，受鑫勝億公司之指示，駕駛FQ-857號營業大貨車附
    載馥農公司託運之水果自高雄北上台中，欲將馥農公司之水
    果運至台中縣豐原市區內之昭憲水果行及一不詳店名之水果
    行，於同日上午8時10分許，乙○○駕駛上開營業大貨車至
    台中縣豐原市○○○路某路邊停放後，明知自己並無駕駛堆
    高機證照，竟為搬運水果方便，而向位於台中縣豐原市○○
    ○路82巷某處之昭憲水果行借用堆高機，並自其上開營業大
    貨車卸下70箱水果裝運至上開堆高機，載往上開不詳店名之
    水果行，但因水果貨物不合，經該水果行拒收，乙○○乃欲
    駕駛上開裝載70箱水果之堆高機返回其營業大貨車停放處，
    而於同日上午8時30分許，沿台中縣豐原市○○路由東往西
    方向行駛，疏未注意駕駛堆高機行進時，應確實注意堆高機
    前後左右有無人、車，並保持安全距離，以避免堆高機撞擊
    或其上物品倒落致人受傷，於行經台中縣豐原市○○路與圓
    環東路右轉時，不慎撞擊前方之行人即被害人，被害人因此
    倒地，受有頭、胸、腹部多處外傷併下肢骨折等傷害，經送
    醫急救後，仍於同日11時不治死亡。乙○○前揭過失致死行
    為，經原法院97年度交訴字第340號判處有期徒刑7月確定。
  (二)戊○○為被害人之配偶，辛○○、己○○、庚○○及壬○○
    為被害人之子女。
  (三)壬○○因被害人死亡支付殯葬費33萬7485元，除其中豐年椅
    桌碗盤出租行之5萬7450元、大柱子商店5000元及松玲禮儀
    社2萬7100元，共8萬9550元外，其餘24萬7935元係屬必要之
    殯葬費用。
  (四)被上訴人已自財團法人汽車事故特別補償基金受有補償金15
    0萬元，同意被上訴人等5 人每人扣除賠償金額30萬元。
五本件兩造爭執之重點：
  (一)甲○○就系爭事故應否負賠償之責？
  (二)鑫勝億公司選任監督乙○○是否有疏失，而應負僱用人之賠
    償責任？
  (三)被害人就系爭事故之發生，是否與有過失？
  (四)被上訴人得請求賠償之金額為何？
六本院得心證之理由：
  (一)甲○○就系爭事故應否負賠償之責？
    1.按因犯罪而受損害之人，於刑事訴訟程序得附帶提起民事
      訴訟，對於被告及依民法負賠償責任之人，請求回復其損
      害，刑事訴訟法第487條第1項定有明文。是提起附帶民事
      訴訟，必以刑事訴訟之犯罪事實為限，其被告亦以刑事訴
      訟之被告及依民法負賠償責任之人為限，若非主張刑事訴
      訟之犯罪事實，或其被告並非刑事訴訟之被告及依民法負
      賠償責任之人，即不得提起附帶民事訴訟。又刑事庭移送
      民事庭之附帶民事訴訟，僅移送前之訴訟行為準用關於刑
      事訴訟之規定，若移送後之訴訟程序，則應適用民事訴訟
      法，此觀刑事訴訟法第490條及其但書之規定自明。故刑
      事庭依刑事訴訟法第504條第1項，移送民事庭之附帶民事
      訴訟，其提起合法與否，自應依刑事訴訟法予以判斷，其
      移送前提起此項訴訟，不合刑事訴訟法第487條所定之要
      件，而有同法第502條第1項關于訴之不合法之規定情形時
      ，但其移送後之訴訟程序，既應適用民事訴訟法，即屬同
      法第249條第1項第6款所謂起訴不備其他要件（最高法院
      41年台上字第50號、44年台抗字第4號判例參照）。
    2.查被上訴人係於原法院97年度交訴字第340號乙○○業務
      過失致死案件審理時，對甲○○提起附帶民事訴訟，主張
      甲○○明知乙○○無堆高機駕駛執照，仍將其堆高機借給
      乙○○使用，使得乙○○駕駛堆高機撞倒被害人致死，應
      對被上訴人負民法第184條之侵權行為責任，而與乙○○
      構成不真正連帶債務，請求甲○○與乙○○各負給付之責
      ，於其中一人履行給付，他人即免給付之義務（見刑事附
      帶民事訴訟之起訴狀）。乙○○於原法院97年度交訴字第
      340號業務過失致死案件之被訴犯罪事實為其無照駕駛堆
      高機不慎將被害人撞死，甲○○非原法院97年度交訴字第
      340號之刑事被告，被上訴人所主張之甲○○明知乙○○
      無堆高機駕駛執照，仍將其堆高機借給乙○○使用，就被
      害人之死亡應負過失之責等情，並未據台灣台中地方法院
      檢察署檢察官提起公訴，原法院97年度交訴字第340號刑
      事確定判決亦未認定甲○○應就被害人為乙○○無照駕駛
      堆高機不慎撞死負過失致死之刑責，被上訴人所主張甲○
      ○明知乙○○無堆高機駕駛執照，仍將其堆高機借給乙○
      ○使用，就被害人之死亡應負過失之責等情，即非原法院
      97年度交訴字第340號業務過失致死案件之被訴犯罪事實
      。又被上訴人就被害人之死亡，認為甲○○與乙○○各應
      負民法第184條之侵權行為責任，並未主張民法第185條之
      共同侵權行為，應與乙○○負連帶賠償責任，則甲○○就
      被訴犯罪事實之乙○○無照駕駛堆高機不慎將被害人撞死
      ，亦非依民法負賠償責任之人。
    3.被上訴人對甲○○提起附帶民事訴訟，依法不合，被上訴
      人此部分起訴既不合法，其請求甲○○應就系爭事故負賠
      償之責，即不能准許。被上訴人所主張甲○○明知乙○○
      無堆高機駕駛執照，仍其將堆高機借給乙○○使用，就被
      害人之死亡應負過失之責，自應由被上訴人另外起訴以資
      解決。
  (二)鑫勝億公司選任監督乙○○是否有疏失，而應負僱用人之賠
    償責任？
    1.乙○○無照駕駛堆高機於前揭時、地撞倒被害人，致被害
      人死亡。乙○○於警訊時承認「因我的堆高機上載水果箱
      過高，看不到前方行人」等情，偵查中供稱：「我從育英
      路開堆高機到圓環東路前要右轉，死者在我前面，我沒有
      看到，就直接撞倒她並壓過去」、「完全沒有看到死者」
      等語，另依現場照片顯示乙○○所駕駛之堆高機，前方載
      滿水果箱，水果箱超過堆高機高度已妨礙駕駛人之視線，
      足使駕駛人無法看清前方狀況，此有談話紀錄表、訊問筆
      錄、現場照片附於台中縣警察局豐原分局刑案偵查卷、台
      灣台中地方法院檢察署相驗卷內可憑（見卷附之影印卷宗
      ），足以證明系爭事故之發生係因乙○○無照駕駛堆高機
      ，車前滿載水果箱擋住其前方視線，致不慎撞上在前方行
      走之被害人，致被害人倒地死亡，乙○○就被害人之死亡
      自應負過失之責，乙○○之過失行為又與被害人之死亡有
      相當因果關係。系爭事故經本院送請台灣省台中縣區車輛
      行車事故鑑定委員會鑑定之結果，亦認為「乙○○無臨時
      通行證駕駛堆高機，車前滿載水果箱超過堆高機高度，行
      經無號誌岔路口右轉，於無法有效注意車前狀況之情況下
      ，撞上前方行人倒地，並輾壓倒地之行人，為肇事原因」
      ，此有該會99年2 月26日中縣鑑字第0995500482號函所附
      鑑定意見書在卷可稽（附本院卷第82至84頁）。
    2.乙○○受僱於鑫勝億公司擔任貨車司機，受鑫勝億公司之
      指示，駕駛大貨車載運水果至台中縣豐原市區內之昭憲水
      果行及一不詳店名之水果行，在將水果交付昭憲水果行及
      不詳店名之水果行返回鑫勝億公司完成載運工作之前，均
      屬其執行職務之行為。因此，乙○○將大貨車停放在台中
      縣豐原市○○○路○路邊，而向昭憲水果行借用堆高機載
      運70箱水果至不詳店名之水果行，因水果貨物不合，經該
      水果行拒收，乙○○於駕駛堆高機返回停放大貨車之途中
      發生系爭事故，乙○○所為自屬其執行載運水果之職務範
      圍，仍應受鑫勝億公司之監督。鑫勝億公司抗辯乙○○無
      照駕駛堆高機載運水果，係與執行職務無關之受僱人個人
      行為，逾越鑫勝億公司所得監督注意之範圍，鑫勝億公司
      客觀上無法預防云云，要無可採。
    3.乙○○將大貨車停放在距昭憲水果行2、3百公尺遠之路邊
      ，而使用貨車內之起重機載運水果，必須二個人合力使用
      ，一人在前拉，一人在後推等情，已據乙○○於原審陳明
      在卷（見原審卷第154、155頁），顯見乙○○向昭憲水果
      行借用堆高機，一人駕駛堆高機載運水果，純係為貪圖運
      送水果之方便。乙○○又將原欲交付不詳店名水果行之70
      箱水果放置在堆高機之前，以致超過堆高機高度擋住駕駛
      人之前方視線，乙○○顧及交通安全，理應將70箱水果分
      批載運，不使水果箱之高度擋住其前方視線，乙○○竟為
      其個人利益，一次載運70箱水果，足見乙○○性格上並非
      謹慎精細之人，鑫勝億公司僱用乙○○駕駛大貨車載運水
      果，其選任受僱人即非已盡相當之注意。且昭憲水果行之
      附近即有停車場，之前鑫勝億公司載運水果至昭憲水果行
      之司機均係將大貨車停放在該停車場，已據甲○○陳述屬
      實（見本院卷第97頁），乙○○亦陳明其當天係將大貨車
      停在距昭憲水果行約2、3百公尺遠之路邊，當時不清楚貨
      車能否停靠在昭憲水果行附近，後來發現應該可以開的進
      行等語（見原審卷第154頁背面），足以證明鑫勝億公司
      並未告知乙○○駕駛大貨車停車之地點，以致乙○○不知
      昭憲水果行附近可以停車，乃將大貨車停放在距昭憲水果
      行約2、3百公尺遠之路邊，嗣為貪圖運送水果之方便，乃
      向昭憲水果行借用堆高機，鑫勝億公司監督受僱人之執行
      職務，自難認已盡相當之注意。況鑫勝億公司亦無法證明
      其於乙○○駕駛大貨車載運水果前往台中之前，即有告誡
      乙○○僅能使用貨車內之起重機，不得向他人借用堆高機
      載運水果，亦不能認鑫勝億公司選任受僱人及監督其職務
      之執行，縱加以相當之注意而仍不免發生損害。
    4.乙○○於原審雖稱：貨車上面有起重機，但已經壞掉了，
      所以沒辦法使用，是鑫勝億公司的老闆徐志強叫伊去跟水
      果行的老闆借堆高機的，鑫勝億公司跟伊說如果到那邊以
      後不知道地點，就打電話問他們，然後跟他們借堆高機等
      語，但乙○○另稱鑫勝億公司不知貨車上面之起重機已壞
      （見原審卷第154頁背面），鑫勝億公司既不知乙○○所
      駕駛大貨車上之起重機已損壞，不能使用，如何會指示乙
      ○○向昭憲水果行借用堆高機，則乙○○上開所述，應係
      在規避其擅自向昭憲水果行借用堆高機之責，不足採信。
      惟鑫勝億公司雖未指示乙○○向昭憲水果行借用堆高機，
      但該公司就乙○○駕駛堆高機不慎撞死被害人，難認選任
      乙○○及監督其職務之執行，已盡相當之注意或縱加以相
      當之注意而仍不免發生損害，鑫勝億公司自不能免責。鑫
      勝億公司依法應負僱用人之連帶賠償責任，該公司否認就
      系爭事故應負賠償之責，要無可採。鑫勝億公司再聲請訊
      問與乙○○同行載運水果北上台中之證人丁○○，欲證明
      乙○○駕駛大貨車上之起重機並未損壞，該公司事前並未
      指示乙○○向昭憲水果行借用堆高機等情，即無必要。
  (三)被害人就系爭事故之發生，是否與有過失？
    1.系爭事故之發生係因乙○○駕駛堆高機滿載水果箱，超過
      堆高機高度擋住其前方視線，無法看清前方狀況，沿豐原
      市○○路往圓環東路方向行駛，於右轉圓環東路時不慎撞
      上在前方行走之被害人。被害人既在前行走為後方之乙○
      ○駕駛堆高機撞上，被害人實無法防範。
    2.被害人係沿豐原市○○○路往育英路方向行走，於穿越圓
      環東路與育英路之交岔路口時為乙○○駕駛之堆高機由後
      撞上，而依附於台中縣警察局豐原分局刑案偵查卷內之肇
      事現場圖及現場照片所示，圓環東路與育英路口係屬無號
      誌之交岔路口，該交岔路口未設有人行道及劃設停止線，
      依道路交通安全規則第134條第2款之規定，被害人穿越該
      交岔路口之範圍，應於路緣延伸線往路段起算3公尺以內
      。鑫勝億公司因此抗辯依肇事現場圖所示被害人遭撞擊之
      位置靠近路中，被害人未依上開道路交通安全規則規定穿
      越道路，對於損害之發生與有過失云云。然依肇事現場圖
      及現場照片所示，豐原市○○○路路寬約有6公尺，乙○
      ○堆高機斜向停在距路邊約1.8公尺之白線沿伸線上，堆
      高機下有被害人之血跡與鞋子，機後有遭堆高機輾過之被
      害人購物車，足以證明乙○○堆高機係在右轉圓環東路未
      完成時即撞上被害人，並於撞上被害人後將被害人及購物
      車輾壓而過，故乙○○堆高機應係在撞上被害人之後再往
      前行駛數公尺始停住，被害人為乙○○堆高機撞倒之位置
      自非如肇事現場圖所示乙○○堆高機停放位置之車前，顯
      無從以肇事現場圖之乙○○堆高機停放位置即推斷被害人
      未自路緣延伸線往路段起算3公尺以內之範圍穿越圓環東
      路與育英路之交岔路口，鑫勝億公司以肇事現場圖所示乙
      ○○堆高機停放位置，認為被害人未遵守道路交通安全規
      則第134條第2款之規定穿越道路，顯有率斷而無可採。況
      被害人沿路所行走之圓環東路，依現場照片所示，路邊有
      攤販，是被害人未能緊靠路邊，稍有偏向路中行走，自屬
      理所當然，不能遽認被害人有違規穿越道路之情事。又系
      爭事故經台灣省台中縣區車輛行車事故鑑定委員會鑑定之
      結果，亦同認「被害人於行走中被後方來車撞上屬無法防
      範，無肇事因素」。鑫勝億公司主張被害人就系爭事故之
      發生與有過失，請求減輕其賠償金額，應不能准許。
  (四)被上訴人得請求賠償之金額為何？
    1.按因故意或過失，不法侵害他人之權利者，負損害賠償責
      任；受僱人因執行職務，不法侵害他人之權利者，由僱用
      人與行為人連帶負損害賠償責任；汽車、機車或其他非依
      軌道行駛之動力車輛，在使用中加損害於他人者，駕駛人
      應賠償因此所生之損害；不法侵害他人致死者，對於支出
      醫療及增加生活上需要之費用或殯葬費之人，亦應負損害
      賠償責任；不法侵害他人致死者，被害人之父、母、子、
      女及配偶，雖非財產上之損害，亦得請求賠償相當之金額
      ，民法184條第1項前段、188條第1項前段、第191條之2、
      第192條第1項、第194條分別定有明文。被上訴人分別為
      被害人之配偶及子女，乙○○與鑫勝億公司就被害人之死
      亡應負連帶賠償責任，故被上訴人請求乙○○與鑫勝億公
      司連帶賠償其所支出之殯葬費及慰撫金，即無不合。茲就
      被上訴人所請求賠償之金額能否准許，分論於下：
      (1)殯葬費部分：壬○○請求賠償其支出之被害人殯葬費33
        萬7485元，而乙○○與鑫勝億公司就傳欽詠所支出之殯
        葬費33萬7485元，除其中豐年椅桌碗盤出租行5 萬7450
        元、大柱子商店5000元及松玲禮儀社2萬7100元，共8萬
        9550元外，其餘24萬7935元係屬必要之殯葬費用，已表
        示不爭執（見原審卷第152頁、本院卷第125、126頁）
        ，乙○○與鑫勝億公司既已不爭執壬○○所支出之24萬
        7935元係屬必要之殯葬費用，壬○○此部分之請求即應
        准許。至鑫勝億公司所爭執之豐年椅桌碗盤出租行5萬
        7450元及大柱子商店5000元，依壬○○所提出之收據明
        細，係屬伙食、菸酒、飲料、檳榔費用（見附民卷第20
        、25頁），經核應係酬謝親友協辦或參加被害人喪禮之
        支出費用，尚非屬殯葬之必要費用；另松玲禮儀社2萬
        7100元，鑫勝億公司否認係屬殯葬之必要費用，係認該
        2萬7100元為毛巾費用所致（見本院卷第7、103頁），
        而毛巾費用係對親友致贈奠儀之回禮費用，固非屬殯葬
        之必要費用，但松玲禮儀社2萬7100元依收據明細所示
        ，並非全屬毛巾費用，屬毛巾費用者應共計2萬3450元
        ，其餘3650元係白布、麻、青布、黃布、衣服（喪服）
        等費用（見附民卷第26至28頁），該白布、麻、青布、
        黃布、衣服依喪禮習俗及宗教上之儀式仍屬必要，壬○
        ○此部分3650元之支出自為必要殯葬費用，應准其請求
        ，故乙○○與鑫勝億公司所應賠償壬○○之殯葬費為25
        萬1585元。
      (2)慰撫金部分：被上訴人遭喪妻、喪母之痛，精神上自受
        有相當之痛苦，即得請求乙○○與鑫勝億公司賠償非財
        產上之損害。按法院對於慰撫金之量定，應斟酌加害程
        度、兩造之身分地位經濟狀況等關係定之（最高法院51
        年台上字第223號判例參照）。查戊○○國小畢業，目
        前務農，其財產狀況如前所述；辛○○國小畢業，目前
        在公司擔任作業員，名下有房屋一筆、汽車一部；壬○
        ○大專畢業，現於房屋仲介公司擔任課長，97年之薪資
        收入約為67萬餘元；己○○國中畢業，現為家管，名下
        有一部汽車；庚○○國中畢業，現為家管，名下有一筆
        房屋、一部汽車等情，此經被上訴人陳明在卷，並有被
        上訴人提出之全國財產稅總歸戶財產查詢清單及稅務電
        子閘門財產所得調件明細表在卷可憑（見原審卷第33至
        48、111至123頁）。乙○○高職畢業，事故發生時之職
        業為貨車司機，月入4萬元，名下無財產；鑫勝億公司
        名下並無財產，其資本總額為50萬元，97年度之資產總
        額約93萬元、98年度之資產總額約為50萬元等情，此經
        乙○○與鑫勝億公司分別陳明在卷，並有稅務電子閘門
        財產所得調件明細表、鑫勝億公司設立登記表營利事業
        登記證、資產負債表在卷可憑（見原審卷第27至32、77
        、105至109頁）。本院審酌上情，認被上訴人各請求賠
        償70萬元，尚屬相當，應予准許，鑫勝億公司抗辯被上
        訴人所請求之慰撫金過高，委無足採。
     2.被上訴人已就被害人之死亡，自財團法人汽車事故特別
       補償基金受有補償金150萬元。依強制汽車責任保險法第
       42條第1項「特別補償基金依第四十條規定所為之補償，
       視為損害賠償義務人損害賠償金額之一部分；損害賠償
       義務人受賠償請求時，得扣除之」之規定，被上訴人所
       受領之補償金150萬元即應自其請求之賠償金額扣除，被
       上訴人並同意被上訴人等5人每人扣除賠償金額30萬元。
     3.被上訴人所得請求乙○○與鑫勝億公司之賠償金額，壬
       ○○係殯葬費25萬1585元及慰撫金70萬元，再扣除補償
       金30萬元，應為65萬1585元；戊○○、辛○○、己○○
       、庚○○係慰撫金各70萬元，再扣除補償金各30萬元，
       應為各40萬元。
七綜上所述，被上訴人對甲○○提起附帶民事訴訟，起訴不合法
  ；被上訴人請求乙○○與鑫勝億公司連帶賠償之金額，在壬○
  ○65萬1585元，戊○○、辛○○、己○○、庚○○各40萬元，
  及自起訴狀繕本送達翌日（即98年1月30日）起算法定遲延利
  息之範圍內，尚無不合，應予准許，逾此部分之請求則屬無據
  ，不能准許。原審判決命上訴人連帶給付壬○○103萬7485元
  ，戊○○、辛○○、己○○、庚○○各70萬元及利息，上訴人
  聲明不服，指摘原判決不當，求予廢棄改判，就甲○○上訴部
  分，原審未予裁定駁回而為實體判決，應有違誤，因原審已為
  實體判決，本院自應認甲○○之上訴為有理由，以判決廢棄此
  部分之原判決，改判如主文第二項所示；另乙○○與鑫勝億公
  司公司上訴部分，原判決所命上開應給付之部分，核無違誤，
  此部分之上訴為無理由，應予駁回，其餘不應准許之部分，此
  部分之原判決尚有未當，此部分之上訴為有理由，爰由本院廢
  棄改判如主文第二項所示。
八本件事證已臻明確，兩造其餘攻擊防禦方法，經核與判決之結
  果不生影響，故不逐一論述，併予敘明。
九據上論結，本件上訴，甲○○部分為有理由，乙○○與鑫勝億
  公司部分為一部有理由、一部無理由，依民事訴訟法第463條
  、第385條第1項前段、第449條第1項、第450條、第78條、第
  79條、第85條第1項前段、第2項，判決如主文。
中    華    民    國    99    年    7     月    6     日
                民事第四庭    審判長法  官  陳蘇宗
                                    法  官  李寶堂
                                    法  官  黃永祥
以上正本係照原本作成。
上訴人乙○○與鑫勝億公司及被上訴人得上訴。
如對本判決上訴，須於收受判決送達後20日內向本院提出上訴書
狀，其未表明上訴理由者，應於提出上訴後20日內向本院提出上
訴理由書（須按他造人數附具繕本）。
上訴時應提出委任律師為訴訟代理人之委任狀。具有民事訴訟法
第466條之1第1項但書或第2項之情形為訴訟代理人者，另應附具
律師及格證書及釋明委任人與受任人有該條項所定關係之釋明文
書影本。如委任律師提起上訴者，應一併繳納上訴審裁判費。
                                    書記官  陳如慧
中    華    民    國    99    年    7     月    7     日
                                                      Ｓ

司法院資訊處製作；財團法人民間司法改革基金會備份。
